【裁判字號】    98,易,2574
【裁判日期】    990210
【裁判案由】    詐欺
【裁判全文】
臺灣臺北地方法院刑事判決              98年度易字第2574號
公  訴  人  臺灣臺北地方法院檢查署檢察官
被      告  丁○○
上列被告因詐欺案件，經檢察官提起公訴（98年度偵字第3809號
），本院判決如下：
    主  文
丁○○無罪。
    理  由
一公訴意旨略以：被告丁○○意圖為自己不法之所有，於民國97
  年9 月8 日，至告訴人甲○○開設位於臺北市○○區○○路2
  段47號「鑫興銀樓」，向告訴人誆稱乙○○（另案不起訴處分
  ）所兜售之字畫為鄭板橋之真跡，市價約新臺幣（下同）100
  萬元，且現已有另一買家「陳先生」欲以200 萬元購買，若告
  訴人先買下再轉賣陳先生，就可現賺100 萬元之差價，使告訴
  人陷於錯誤，而同意以100 萬元購買該字畫。惟甲○○付款取
  畫後，經查詢「陳先生」，始發覺並無此人，警覺該畫應屬假
  畫而知受騙等語，因認被告涉犯刑法第339 條第1 項詐欺取財
  罪嫌。
二按犯罪事實應依證據認定之，無證據不得認定其犯罪事實。不
  能證明被告犯罪者，應諭知無罪之判決，刑事訴訟法第154 條
  第2 項、第301 條第1 項分別定有明文。而告訴人之告訴，係
  以使被告受刑事訴追為目的，是其陳述是否與事實相符，仍應
  調查其他證據以資審認；且認定不利於被告之事實，須依積極
  證據，苟積極證據不足為不利於被告之認定時，即應為有利於
  被告之認定，更不必有何有利之證據，最高法院著有52年度臺
  上字第1300號及30年度上字第816 號判例可資參照。又刑法第
  339 條第1 項所謂以詐術使人交付財物，以被詐欺之人因其詐
  術而陷於錯誤為構成要件，倘其所用方法，不能認為詐術，亦
  不致使人陷於錯誤，即不構成該罪。
三公訴意旨認被告涉犯刑法第339 條第1 項詐欺取財罪嫌之理由
  無非以：(1)告訴人甲○○之指訴，(2)證人乙○○、戊○○、丙○○之證述，(3)購買意願書1 份，(4)收據1 份等件為其論據。
  被告雖承認於97年9 月8 日有介紹告訴人以100 萬元向乙○○
  購買鄭板橋字畫1 幅，並有告知告訴人「陳先生」要以200 萬
  元買畫，及傳真購買意願書予告訴人之事實，但否認有詐欺取
  財犯行，辯稱：確有「陳先生」之人，「陳先生」就是丙○○
  （原名陳建宏），當初是其向新店一家建設公司借用場地放置
  乙○○的字畫，丙○○、劉容貴、陳守仁及劉容貴帶來的人都
  有到場看畫，其與乙○○、戊○○都在場，丙○○他們看完畫
  後的當天晚上，丙○○打電話說要開價250 萬元買畫，其遂傳
  真購買意願書給丙○○他們填寫（本院卷第21頁反面至第22頁
  ）等語。
四本院認為
(一)被告於97年8 、9 月間，介紹告訴人以100 萬元向乙○○購買
  鄭板橋之字畫，並告以有位檢察官的弟弟陳先生看過該幅畫後
  ，要用200 萬元買，告訴人買下後再予轉賣即可獲利等語，告
  訴人遂於97年9 月8 日在其臺北市○○區○○路2 段47號鑫興
  銀樓，與乙○○簽訂買賣合約書（97年度他字第10937 號卷第
  6 頁），以100 萬元之代價購買本案鄭板橋之字畫1 幅，告訴
  人當場給付100 萬元現金予乙○○，乙○○亦當場交付本案鄭
  板橋字畫予告訴人收執，被告並擬具購買意願書（同卷第7 頁
  ），由丙○○於購買方（代理人）後方簽署「Chen Jaylin 」
  之名，並記載「0000000000」、「Ｚ000000000」等資料，於同
  年9 月10日傳真予告訴人等情，除據被告坦承外，並有前述買
  賣合約書、購買意願書等在卷可憑，且與告訴人及證人乙○○
  、戊○○（買賣合約書見證人）、丙○○之證言相符，自堪認
  定。
(二)證人乙○○於本院審理時結證稱：其之前有欠債，委託被告快
  點幫忙銷售字畫，可以便宜賣。被告有帶過2 、3 批人去看畫
  ，其都不認識，有的是不同地點，是被告請朋友開車載其帶畫
  前往，詳細地點不知道。之後被告說有位陳先生願意用200 萬
  元買畫，其也同意（本院卷第54頁至第55頁反面），於檢察官
  訊問時證稱：被告有帶人到新店一家建設公司辦公室看畫，後
  來被告有說馬來西亞那裡有人要買（98年度偵字第3809號卷第
  21頁）等語。證人戊○○於本院審理時結證稱：其印象中，在
  新店看畫那次有馬來西亞代表劉先生、陳瑞仁的弟弟陳先生，
  還有美國的2 位先生，應該是先後到，分批看的，被告沒有介
  紹的很仔細，但現場有人提到馬來西亞代表，還有提到陳瑞仁
  檢察官的弟弟陳先生是買家指定專門看畫的經紀人（本院卷第
  56頁至同頁反面），於檢察官訊問時證稱：其有陪乙○○到新
  店的建設公司去看畫，有美國華僑、陳仲仁（應係陳守仁之誤
  ），被告有介紹2 位說是馬來西亞駐中國大陸代表，當時被告
  沒有說馬來西亞那邊的人要買，也沒有說誰要買，他們說要商
  量一下（98年度偵字第3809號卷第21頁）等語。證人丙○○於
  本院審理時結證稱：被告在97年8 、9 月間說有字畫要賣，有
  跟劉榮貴、陳守仁去新店一家建設公司會議室看過，劉榮貴是
  馬來西亞沙巴州政府駐大陸領事館代表，陳守仁是劉榮貴介紹
  去看的，當天看了10多幅字畫，都是乙○○提供的。其當天有
  向被告介紹過劉榮貴、陳守仁，有跟被告介紹劉榮貴的背景，
  沒有介紹陳守仁，因為當時其不認識陳守仁，但劉榮貴有說陳
  守仁是陳瑞仁的哥哥或弟弟。當天看畫時，劉榮貴沒說要買，
  是看完畫後，其與劉榮貴、劉榮貴的太太、陳守仁去臺北市的
  咖啡廳，陳守仁說他在作古董買賣，請其問被告鄭板橋該幅字
  畫200 萬要不要賣，如果成交的話，7 天內會用現金交易，其
  在咖啡廳外面打電話給被告，說剛才去看畫的陳守仁開價200
  萬要買鄭板橋的字畫，如果成交的話，7 天內會用現金交易，
  被告說要問乙○○（本院卷第50頁至第52頁），於檢察官訊問
  時證稱：劉榮貴找陳守仁到新店某一家建設公司看字畫，現場
  有建設公司的蔡經理、陳守仁、劉榮貴、劉榮貴的太太、乙○○、被告及被告的朋友。後來陳守仁說他的買家想買紀曉嵐、
  鄭板橋的字畫，陳守仁是鑑定師，負責幫他的買家鑑定，劉榮
  貴沒有說想買畫。當天看完畫，其與劉榮貴、劉榮貴的太太、
  陳守仁去臺北市○○○路、建國高架橋附近的咖啡廳，陳守仁
  當面說要用200萬買鄭板橋該幅字畫，如果成交的話，7天內會
  用現金交易（98年度偵字第3809號卷第47頁）等語。由證人乙○○、戊○○、丙○○前述證言可知，證人乙○○前因亟需用
  款，委託被告代為出售包括鄭板橋之字畫在內之數筆文物。被
  告為尋找買家，先後向他人借用不同場地展出乙○○欲出售之
  字畫，並數度邀約不同人士前往觀賞。其中向新店某建設公司
  借用辦公室展出該次，丙○○、劉榮貴、劉榮貴之妻、陳守仁
  等人到場觀賞，之後4人轉往臺北市○○○路、建國高架橋附
  近咖啡廳，陳守仁請證人丙○○詢問被告是否願意以200萬買
  鄭板橋該幅字畫，倘若成交，可於7天內以現金交易，證人丙○○電詢被告，並轉告陳守仁提供之條件等情屬實。據此，被
  告向告訴人所稱「陳先生」，係指證人丙○○所告知，表示欲
  以200萬元向被告購買本案鄭板橋之字畫1幅之陳守仁，亦即劉
  榮貴、丙○○所稱檢察官陳瑞仁之弟弟，確有該自稱陳守仁之
  人存在，且該自稱陳守仁之人曾向證人丙○○告知，雙方倘若
  成交，可於7天內以現金交易之語，致被告主觀上認陳守仁願
  意出價200萬元購買鄭板橋之字畫，而向告訴人告以先以100萬
  元購入後，將可以200萬元出售獲利等語，並非虛妄。
(三)由證人乙○○另證稱：其不懂字畫，有託朋友拿給故宮副院長
  及書畫處處長看過，都認同其字畫，表示其東西是真的，包括
  鄭板橋這幅（本院卷第54頁反面）等語。告訴人則證稱：其是
  作銀樓的，不懂畫，無法評估該幅畫用100 萬元購買是否合理
  ，買之前都沒有看過該幅畫，買當天也沒有請人鑑定該幅字畫
  之真偽，因為被告說有買主要買，有利潤，買完之後也沒有送
  鑑定（同卷第46頁至第47頁）等語可知，本案鄭板橋之字畫，
  至今均未正式送請專業之鑑定人予以鑑定，真偽不明，自難逕
  認該幅字畫係屬「假畫」。
(四)古董、字畫等文物並無一定交易價格，端視買受人主觀上對該
  古董、字畫之喜好程度，或買受人對該等文物賦予之價值、市
  場交易行情之評估而定，除非出賣人對於所出售古董、字畫重
  要之點（例如出產年份、作者等）刻意為不實之陳述，而嚴重
  影響該等文物之價格外，尚難僅因出賣人告知購入該等文物將
  可獲取利潤，而買受人事後獲利未如預期，即認出賣人係施用
  詐術。依告訴人於本院審理時證稱：本案字畫沒有經過鑑定，
  但被告說後面有買主要買，買下之後有利潤（本院卷第46頁、
  第46頁反面、第47頁）等語及前述(三)之證言可知，告訴人係經
  營銀樓，前無購買字畫之經驗，對字畫亦無評鑑能力，購買本
  案鄭板橋之字畫前，復未送請專業鑑定人鑑定真偽、評估價值
  ，其決定購買本案鄭板橋字畫之評估標準，僅有被告告知購入
  該字畫將可獲取利潤一項，顯見其購買本案鄭板橋字畫之輕率
  。則被告向告訴人稱「陳先生」（即陳守仁）欲以200萬元購
  買本案鄭板橋字畫之情，既非虛妄，已詳述如前，自難認被告
  有對告訴人施用何種詐術。
(五)綜上所述，公訴人所舉證據尚不足以證明被告有詐欺取財犯行
  ，此外，復查無其他積極證據足證被告涉有公訴人所指前述犯
  行，不能證明被告犯罪，參照前述說明，依法應為無罪之諭知
  。
五依刑事訴訟法第301條第1項，判決如主文。
本案經檢察官沈志成到庭執行職務
中    華    民    國    99    年    2     月    10    日
                    刑事第15庭  審判長法  官  廖紋妤
                                      法  官  黃桂興
                                      法  官  邱蓮華
上正本證明與原本無異。
如不服本判決應於收受送達後10日內向本院提出上訴書狀，並應
敘述具體理由；其未敘述上訴理由者，應於上訴期間屆滿後20日
內向本院補提理由書（均須按他造當事人之人數附繕本）「切勿
逕送上級法院」。告訴人或被害人如對於本判決不服者，應具備
理由請求檢察官上訴，其上訴期間之計算係以檢察官收受判決正
本之日期為準。
                                      書記官  葉宜玲
中    華    民    國    99    年    2     月    10    日

司法院資訊處製作；財團法人民間司法改革基金會備份。
